【裁判字號】    99,訴,3222
【裁判日期】    991224
【裁判案由】    撤銷信託登記
【裁判全文】
臺灣臺北地方法院民事判決              99年度訴字第3222號
原      告  台灣銀行股份有限公司
法定代理人  張明道
訴訟代理人  王俊德
複  代理人  南雪貞律師
            吳紋雀
被      告  宇樂國際實業有限公司
法定代理人  項永中
被      告  陳素美
上列當事人間撤銷信託登記事件，本院於九十九年十二月十日言
詞辯論終結，判決如下：
    主  文
被告就坐落臺北市○○區○○段三小段一○二地號土地應有部分
壹拾萬分之一一六二，於民國九十七年七月七日所為信託契約之
債權行為及移轉所有權之物權行為應予撤銷。
被告陳素美應將上開不動產，在臺北市文山區地政事務所於民國
九十七年七月十日以信託為原因行為所為之所有權移轉登記予以
塗銷。
訴訟費用新臺幣萬玖仟貳佰壹拾肆元由被告負擔。
    事實及理由
壹、程序方面
一、按訴訟法上所謂一事不再理之原則，乃指同一事件已有確定
    之終局判決者而言。其所謂同一事件，必同一當事人就同一
    法律關係而為同一之請求，若此三者有一不同，即不得謂為
    同一事件，自不受確定判決之拘束。又民事訴訟法第400條
    第1項規定確定判決之既判力，惟於判決主文所判斷之訴訟
    標的，始可發生。判決僅就某法律關係之一部為裁判者，惟
    關於該已裁判之一部有既判力，而不及於他部，最高法院19
    年上字第278號、73年台上字第3292號判例及72年度台上字
    第3655號裁判可參。查本件原告前於民國98年間依信託法第
    6條第1項，起訴請求撤銷被告間於97年7月7日所為之信託行
    為及塗銷移轉登記，經本院98年審訴字第3855號審理，判決
    主文第1、2項「被告就門牌號碼臺北市○○路○段八○號四
    樓房屋即二二八八建號建物所有權全部，與上開建物坐落基
    地及臺北市○○區○○段三小段九九地號土地應有部分壹拾
    萬分之一一六二，於民國九十七年七月七日所為信託契約之
    債權行為及移轉所有權之物權行為應予撤銷。被告陳素美應
    將上開不動產，在臺北市文山區地政事務所於民國九十七年
    七月十日以信託為原因行為所為之所有權移轉登記予以塗銷
    。」該案判決確定後，原告復基於同一事實、理由及法律依
    據，對同一被告提起本件訴訟，惟本件之聲明係針對被告間
    就「臺北市○○區○○段三小段102地號」土地之信託行為
    及移轉登記請求撤銷併塗銷登記，核與前案請求並非同一，
    故非同一事件，又前案判決僅就原告主張被告間信託行為之
    一部為裁判撤銷及塗銷登記，其判決之既判力自僅及於前案
    主文所判斷之訴訟標的，而不及於原告本件另行起訴請求之
    部分，揆諸前揭說明，原告本案之請求，自不為前案確定判
    決訴訟標的之既判力所及，而得另行起訴，先予敘明。
二、被告均未於言詞辯論期日到場，核無民事訴訟法第386條所
    列各款情形，應依原告之聲請，由其一造辯論而為判決。
貳、實體方面
一、原告起訴主張：被告宇樂國際實業有限公司（下稱宇樂公司
    ）於96年7月18日與原告簽訂總額度為新臺幣（下同）1000
    萬元、到期日為97年7月18日之「綜合授信契約」，授信種
    類共有3種，分別為（甲）一般週轉金新臺幣300萬元、（乙
    ）進口融資美金30萬元或等值其它外幣、（丙）委任開發國
    內信用狀新臺幣1000萬元，此3種貸款共用額度1000萬元，
    而被告宇樂公司所簽訂之上開契約雖未屆期，惟已未依約繳
    付到期應還本金、利息，屢經催討均未獲清償，依綜合授信
    契約債權保全條款之約定，本借款視為全部到期，已向鈞院
    聲請支付命令，並獲鈞院核發97年促字第27841號支付命令
    在案；嗣原告於98年6月11日向臺北市建成地政事務所調閱
    土地、建物謄本，發現被告宇樂公司為脫產，竟於97年7月
    10 日將所有門牌號碼臺北市○○區○○路七段80號4樓房屋
    即2288建號建物所有權全部，與上開建物坐落基地即臺北市
    ○○區○○段三小段99地號、102地號應有部分各10萬分之
    1162土地2筆（下稱系爭不動產）辦理信託登記予被告陳素
    美，原告前依信託法第6條第1項向鈞院起訴請求撤銷被告間
    就系爭不動產所為之信託登記，並將移轉登記予以塗銷，經
    鈞院民事庭以98年審訴字第3855號判決勝訴確定在案，惟於
    該案起訴時漏載系爭建物坐落之其中一筆「臺北市○○區○
    ○段三小段102地號」土地，為此基於同一事實、理由，爰
    依信託法第6條第1項起訴請求撤銷被告就系爭不動產所為之
    信託行為與登記等語，並聲明如主文第1、2項所示。
二、被告均未於言詞辯論期日到場，亦均未提出書狀作何聲明或
    陳述。
三、被告間於97年7月7日以系爭不動產所有權、權利範圍全部為
    信託標的，而訂立信託契約書，並據之於同年月10日以信託
    為登記原因，辦理系爭不動產所有權移轉登記予被告陳素美
    。嗣原告依信託法第6條第1項規定，於98年間起訴請求撤銷
    就系爭不動產中被告宇樂公司所有坐落臺北市○○區○○段
    三小段99地號、應有部分10萬分之1162土地，及其上門牌號
    碼臺北市○○區○○路七段80號4樓即2288建號建物之信託
    行為與移轉登記，經本院98年審訴字第3855號案件審理，認
    被告宇樂公司將系爭不動產信託予被告陳素美，確使被告宇
    樂公司無資力清償債務，已害及其債權人即原告之債權，而
    判決原告全部勝訴並確定等情，業據原告提出土地建築改良
    物信託契約書、本院98年審訴字第3855號民事判決暨確定證
    明書在卷可參，堪信為真實。又原告係基於同一原因事實及
    理由提起本件訴訟，自應受前案確定判決所認「被告宇樂公
    司將系爭不動產信託予被告陳素美，確使被告宇樂公司無資
    力清償債務，已害及其債權人即原告之債權，準此，原告依
    信託法第6條第1項規定，請求撤銷被告間就系爭不動產所為
    信託契約之債權暨移轉所有權之物權行為，洵屬正當」、「
    本件被告間就系爭不動產所為所有權信託移轉登記之債權暨
    物權行為既經撤銷，原告據以請求被告陳素美應將系爭不動
    產於97年7月10日以信託為登記原因所為之所有權移轉登記
    予以塗銷，亦為有據」等法律關係之爭點效所拘束，是原告
    於本案同依信託法第6條第1項規定，請求撤銷被告間就臺北
    市○○區○○段三小段102地號土地之信託行為並塗銷移轉
    登記，亦屬於法有據。
四、從而，原告依信託法第6條第1項規定，請求撤銷被告間就坐
    落臺北市○○區○○段三小段102地號土地應有部分10萬分
    之1162，於民國97年7月7日所為信託契約之債權行為及移轉
    所有權之物權行為後，並訴請被告陳素美應將上開不動產，
    在臺北市文山區地政事務所於民國97年7月10日以信託為原
    因行為所為之所有權移轉登記予以塗銷，為有理由，應予准
    許。
五、據上論結，本件原告之訴為有理由，依民事訴訟法第385條
    第1項前段、第78條、第85條第1項，判決如主文。
中    華    民    國    99    年    12    月    24    日
                  民事第七庭  審判長法  官  陶亞琴
                                    法  官  林麗真
                                    法  官  楊蕙芬
以上正本係照原本作成。
如對本判決上訴，須於判決送達後20日內向本院提出上訴狀。如
委任律師提起上訴者，應一併繳納上訴審裁判費。
中    華    民    國    99    年    12    月    24    日
                                    書記官  陳彥樺

司法院資訊處製作；財團法人民間司法改革基金會備份。
